【裁判字號】    98,簡上,128
【裁判日期】    990121
【裁判案由】    分配表異議之訴
【裁判全文】
臺灣士林地方法院民事判決             98年度簡上字第128號
上  訴  人  戊○○
被  上訴人  彰化商業銀行股份有限公司
法定代理人  甲○○
訴訟代理人  丙○○
被  上訴人  萬泰商業銀行股份有限公司
法定代理人  己○○
訴訟代理人  庚○○
            丁○○
上列當事人間分配表異議之訴事件，上訴人對於中華民國98年7
月27日本院士林簡易庭97年度士簡字第1990號簡易判決提起上訴
，本院於99年1 月7 日言詞辯論終結，判決如下：
    主      文
原判決廢棄。
臺灣士林地方法院九十六年度執字第四六五二一號強制執行事件
，於民國九十七年十月六日製作之分配表，次序十三被上訴人彰
化商業銀行股份有限公司分配金額新臺幣肆拾肆萬貳仟貳佰玖拾
肆元應減為新臺幣貳拾肆萬陸佰零伍元；次序十四被上訴人萬泰
商業銀行股份有限公司分配金額新臺幣壹仟柒佰柒拾捌元應減為
新臺幣玖佰陸拾柒元；次序十一上訴人分配金額新臺幣拾萬元
應增為新臺幣伍拾萬貳仟伍佰元。
第一、二審之訴訟費用新臺幣伍仟伍佰貳拾伍元由被上訴人負擔
。
    事實及理由
一、上訴人起訴主張：伊與訴外人即本院96年度執字第46521 號
    強制執行事件，債務人乙○○於民國95年6 月15日所設定之
    新臺幣（下同）30萬元抵押權乃普通抵押權，抵押權設定契
    約書復載有違約金之約定，故只須系爭抵押權所擔保之債權
    有效存在，依民法第861 條之規定，違約金之約定即為抵押
    權之擔保效力所及。伊於系爭執行程序中，既提出乙○○於
    簽立借據時所同時交付，載有按每萬元每日30元計算之違約
    金約定之本票1 紙、印鑑證明等為證，該違約金即應列入伊
    之優先債權而為分配，系爭執行程序於97年10月6 日製作之
    分配表未將違約金列入伊之優先債權，顯有違誤。為此，爰
    依強制執行法第41條第1 項前段規定提起分配表異議之訴，
    並縮減上開違約金為按每萬元每日10元計算，請求減少系爭
    分配表中被上訴人彰化商業銀行股份有限公司（下稱彰化銀
    行）、萬泰商業銀行股份有限公司（下稱萬泰銀行）應受分
    配之金額各20萬1,989 元、811 元，並將95年7 月15日起至
    97年5 月23日止之違約金共20萬2500元列入伊之優先債權而
    為分配等語。
二、被上訴人彰化銀行則以：上訴人所持之借據僅能證明乙○○
    曾向其借款30萬元，不足以為該債權本金餘額尚有30萬元之
    佐證，該債權本金餘額既無法確認，自無從計算違約金之金
    額。縱上訴人主張之債權本金數額屬實，亦難認上訴人與乙
    ○○間有違約金之約定，蓋上訴人於聲請拍賣抵押物、聲明
    參與分配、陳報債權時，均僅以未載有違約金約定之借據為
    債權憑證，嗣於系爭執行程序未將其主張之違約金列入優先
    債權後，始提出與借據記載不同，蓋有違約金約定印文之系
    爭本票為證，則系爭本票是否係乙○○為擔保該30萬元借款
    債務所簽發，已屬有疑。況上訴人若自始持有系爭本票，其
    遲未執以聲請本票裁定，亦與常理有違，足見系爭本票乃上
    訴人臨訟偽造而不可採。又若系爭本票為真實，其上所載違
    約金之約定亦屬變相收取高額利息之脫法行為，依民法第20
    5 條、第206 條規定，該違約金之約定應屬無效，上訴人就
    超過年息20% 部分之利息無請求權。再若本院認該違約金之
    約定有效，則因該違約金之約定高達年息72% ，爰依民法第
    251 條、第252 條規定及最高法院79年臺上字第1915號判例
    ，請求將上訴人之違約金酌減至0 元等語，資為抗辯。
三、被上訴人萬泰銀行另以：若本院認系爭本票為真實，其上所
    載違約金之約定亦屬變相收取高額利息之脫法行為，蓋依上
    訴人減縮後之主張以每萬元每日10元計算違約金，其利率亦
    高達年息36.5% ，故依民法第205 條、第206 條規定，該違
    約金約定之本質應屬遲延利息，上訴人就超過年息20% 之部
    分當無請求權等語，資為抗辯。
四、原審對於上訴人之請求，判決上訴人全部敗訴，上訴人為此
    聲明不服，並聲明：(一)原判決廢棄。(二)本院96年度執字第46
    521 號強制執行事件於97年10月6 日製作之分配表次序13被
    上訴人彰化銀行受分配之金額44萬2,294 元應減為24萬605
    元；次序14被上訴人萬泰銀行受分配之金額1,778 元應減為
    96 7元，並將被上訴人減少之金額20萬2,500 元分配予上訴
    人。被上訴人則聲明：上訴駁回。
五、不爭執之事實：
(一)、訴外人於96年11月29日持對訴外人乙○○之本院96年度促字
    第10591 號支付命令及確定證明書，聲請執行訴外人乙○○
    所有之臺北縣汐止市○○段港口小段236 之8 地號，地目建
    ，面積91平方公尺，權利範圍4 分之1 ，及其上建號1147號
    （門牌號碼：臺北縣汐止市○○路○ 段62巷3 號3 樓），嗣
    經本院執行處於97年1 月9 日以士院鎮96執夏字第46521 號
    函通知第2 順位抵押權人即上訴人，應檢具抵押權設定契約
    書、他項權利證明書及債權證明文件，具狀行使抵押權。
(二)、上訴人於97年5 月13日具狀聲明參與分配，陳明債權額為「
    借款30萬元，清償期95年7 月14日，逾期不還，按每萬元每
    日30元計算違約金」，並提出他項權利證明書、抵押權設定
    契約書、借據、本院97年度拍字第109 號拍賣抵押物裁定及
    確定證明書。
(三)、上開執行標的，於97年5 月14日以183 萬元拍定，嗣經本院
    執行處於97年5 月27日以士院木執96執夏字第46521 號函通
    知上訴人提出債權計算書。上訴人於97年6 月17日陳報債權
    計算書，陳明「本金30萬元，違約金自95年7 月14日起至97
    年5 月23日止，按每萬元每日10元計付，為20萬2500元，聲
    請程序費用1000元，合計503500元。」。
(四)、本院執行處於97年10月6 日作成分配表，並通知各權債人定
    於97年11月28日下午4 時於本院民事執行處實行分配，而上
    開分配表僅就上訴人本金30萬元部分列入第2 順位抵押權擔
    保之範圍優先分配，並於附註3 ，記明「債權人戊○○於本
    案有第2 順位之普通抵押權新臺幣30萬元整，在此範圍內應
    予優先受償分配，又依土地登記謄本記載，擔保之違約金『
    依照契約約定』，而依其所提借據（契約），系爭30萬元借
    款並無違約金之約定，故其陳報之違約金部分不予列入分配
    。」。上訴人於97年11月21日具狀請求將違約金20萬2500元
    列入第2 順位抵押權優先分配之範圍，並提出訴外人即債務
    人乙○○簽發，發票日95年6 月15日、到期日95年7 月14日
    ，載有「利息為：月利率3%。違約金：逾期未還按新臺幣每
    萬元每日30元計算懲罰」之30萬元本票1 紙及印鑑證明1 紙
    。復於同年11月26日具狀就分配表未將違約金20萬2500元列
    入第2 順位抵押權優先分配之範圍聲明異議。嗣於97年12月
    5 日就不同意更正分配表之被上訴人提起分配表異議之訴（
    訴訟中曾追加訴外人新光商銀、臺北縣政府稅捐稽徵處汐止
    分處、乙○○，惟因前開人等對上訴人請求更正之分配表並
    無異議，復經上訴人撤回對其等之追加之訴。）
(五)、上訴人就違約金超過每萬元每日10元之請求拋棄。自95年7
    月15日起至97年5 月23日止，按每萬元每日10元計算，金額
    為20萬2500元。
六、本件經本院依民事訴訟法第271 條之1 準用同法第270 條之
    1 第1 項第3 款之規定，整理並協議簡化爭點如下：
    上訴人主張之每萬元每日10元計算之違約金是否為上開拍賣
    標的第2 順位抵押權擔保之效力所及，而得請求將前開違約
    金合計20萬2500元列入第2 順位抵押權之範圍優先分配？
七、本院得心證之理由：
(一)、按當事人互相表示意思一致者，無論其為明示或默示，契約
    即為成立，民法第153 條第1 項定有明文。上訴人與訴外人
    即債務人乙○○95年6 月15日所簽立之抵押權設定契約書之
    記載「(16)擔保金權利金額：共同擔保債權額新臺幣拾萬
    元正；債務清償日期：民國95年7 月14日；(19)逾期不還，
    按新臺幣每萬元每日新臺幣拾元計算之違約金。」等語，
    此有前開抵押權設定契約書在卷可參。又觀上訴人所提出為
    兩造所不爭執，其為真正之發票日95年6 月15日，到期日95
    年7 月14日，金額30萬元、利息月利率3%之本票1 紙（原審
    卷第41頁），其上記載之金額、發票日、到期日、利息之約
    定，均與訴外人乙○○出據予上訴人借據記載之金額、利息
    、清償日期等相符（原審卷第40頁），是上訴人主張上開本
    票係訴外人乙○○於借款同時，簽發予上訴人收執，以擔保
    還款一事，應可認定。承上，上開作為擔保還款之本票上亦
    有違約金（逾期未還按每萬元每日三十元計算）之記載，核
    與擔保借款債權之抵押權設定契約書上記載之違約金相符。
    再參酌訴外人乙○○亦於原審具狀同意上訴人主張將以本金
    30萬元，每日每萬元10元計算之違約金納入抵押權擔保之範
    圍優先受償一事（原審卷第25頁）。準此，足認上訴人與訴
    外人乙○○就上述30萬元之借款，確有約定上開違約金。被
    上訴人雖辯稱：依上訴人與訴外人乙○○之上開借據，並無
    違約金之約定，而借據有記載利息，然抵押權設定契約書利
    息之記載為無云云，惟違約金之約定，並非要式契約，當事
    人間只要意思表示合致即可，然依前開書證，已足認上訴人
    與訴外人乙○○就上開30萬元之借款，確有前揭違約金之約
    定，業如前述。又系爭抵押權設定契約書利息欄固記載：「
    無」，與上開借據之記載不符，惟上訴人自認伊與債務人乙
    ○○間並未約定系爭抵押權所擔保範圍包括利息等情，是其
    等既未約定抵押權擔保之範圍包括利息，則於抵押權設定契
    約書上就此項目記載「無」，於法並無不合。故難僅憑系爭
    抵押權設定契約書與借據就利息之記載不符，即遽認上訴人
    與債務人乙○○間並無系爭違約金債權之約定。是被上訴人
    前開所辯均無可採。
(二)、按約定因債務人遲延給付時，應支付之違約金，係相當於依
    民法第250 條第1 項規定，為賠償因遲延而生之損害所支付
    之金額，故債權人不得同時請求給付法定遲延利息，惟違約
    金與利息之性質不同，約定之違約金額過高者，法院得依民
    法第252 條規定，減至相當之數額，不得謂其約定為無效或
    無請求權，惟不受民法第205 條規定之限制（最高法院82年
    度台上字第710 號判決意旨參照）。換言之，當事人約定如
    債務人不於適當時期履行債務時，即須支付違約金者，其違
    約金係以強制債務之履行為目的，實為確保債權效力之一種
    強制罰，與利息之性質迥然不同，縱令約定之違約金額過高
    ，法院既得依民法第252 條之規定，減至相當之數額，亦非
    無救濟之途，且違約金之約定，於金錢債務，並不排斥其適
    用，故不得謂其約定違約金為無效或無請求權。至法院之核
    減乃基於公平原則，非基於無請求權之原因，若謂債務人可
    以任意遲延給付，而可不受契約預定違約金之處罰，其結果
    將使債權人金融週轉陷於呆滯，生產計劃無由開展，而債務
    人拖債之風亦將日熾。且遲延之債，以支付金錢為標的者，
    除遲延利息外，亦非不得請求損害賠償，此觀民法第233 條
    第3 項之規定自明，法律既許債權人於遲延利息外，請求損
    害賠償，尤難謂此項違約金之約定為無效或無請求權，於此
    場合，僅債務人得就過高部分請求法院核減而已（最高法院
    68年度第9 次民庭庭推總會議決議參照）。準此，本件上訴
    人與訴外人乙○○就系爭借款之違約金約定，於法相合。被
    上訴人抗辯，前開違約金之約定屬變相收取高額利息之脫法
    行為，依民法第205 條、第206 條規定，該違約金之約定應
    屬無效，上訴人就超過年息20% 部分之利息無請求權云云，
    應無可採。復查上訴人與訴外人乙○○就系爭借款約定之違
    約金為每日每萬元30元，本院審酌被上訴人與債務人乙○○
    間就系爭借款借貸期間所約定之利息，相當於年息36% （其
    計算式為：3%×12＝36 %），而上訴人復未併請求遲延利息
    等一切情狀後，認前開每日每萬元30元之違約金約定，應屬
    過高，應核減為上訴人與訴外人乙○○約定之年息36% 相當
    之每日每萬元10元為當（相當於年息36.5% ）。然上訴人於
    本件係請求按每萬元每日10元即30萬元每日300 元（其計算
    式為300000元÷10000 元×10元＝300 元）計算違約金，應
    屬適當。
(三)、按抵押權所擔保之債權，原可由契約當事人自行約定，96年
    3 月28日修正公布前民法第861 條但書亦定有明文，故契約
    當事人如訂定以違約金債權為被擔保債權，自非法所不許(
    最高法院47年台上字第535 號判例參照) ，此徵諸現行民法
    第861 條第1 項前段亦已將違約金納入抵押權所擔保範圍至
    明。查系爭抵押權係一般抵押權，其所擔保範圍，除96年3
    月28日修正公布前民法第861 條但書所定之本金、利息、遲
    延利息外，亦得及於被上訴人與債務人乙○○間所約定之其
    他債權。系爭借款30萬元之清償日期為95年7 月14日，而債
    務人乙○○迄未清償分文之事實，既為訴外人乙○○所自承
    （原審卷第25頁），應堪認定，則上訴人所為債務人乙○○
    應給付自95年7 月15日起，至97年5 月23日止之違約金之主
    張，自屬可取。又自95年7 月15日起，算至97年5 月23日止
    ，共計678 日，而上訴人僅請求675 日之違約金，亦屬可取
    。從而，上訴人所得請求債務人乙○○給付之違約金20萬25
    00元（其計算式為：300 元×675 ＝20萬2500元），即應屬
    系爭抵押權所擔保範圍，而應與系爭借款30萬元同列為優先
    債權予以分配。惟查系爭分配表僅將系爭借款30萬元列為優
    先債權予以分配，全未計入上訴人之違約金債權，是上訴人
    依據強制執行法第41條第1 項前段之規定，提起分配表異議
    之訴，請求將系爭分配表次序11之上訴人分配金額更正為50
    萬2500元【即增加20萬2500元（其計算式為：本金30萬元＋
    違約金20萬2500元＝50萬2500元）】，及將系爭分配表次序
    13、次序14之被上訴人分配金額依序更正為24萬605 元【即
    剔除20萬1689元（其計算式：原分配金額44萬2294元－應剔
    除金額20萬1689元＝24萬605 元）】、967 元【即剔除811
    元（其計算式為：原分配金額1778元－應剔除金額81 1 元
    ＝967 元）】，自屬有據。
八、綜上所述，上訴人依據強制執行法第41條第1 項前段之規定
    ，請求將上訴人分配金額更正為50萬2500元（即增加20萬25
    00元），及將系爭分配表次序13、次序14之被上訴人分配金
    額依序更正為24萬605 元、967 元（即依序剔除20萬1689元
    、811 元）部分，應予准許。原審為上訴人敗訴之判決，尚
    有未洽。上訴人指摘原判決不當，求予廢棄改判，為有理由
    。爰由本院予以廢棄，改判如主文第2 項所示。並確定第1
    、2 審之訴訟費用新臺幣5525元（第1 審裁判費2210元、第
    2 審裁判費3315元），由被上訴人負擔。
九、兩造其餘之攻擊或防禦方法及未經援用之證據，經本院斟酌
    後，認為均不足以影響本判決之結果，自無逐一詳予論駁之
    必要，併此敘明。
十、據上論結，本件上訴為有理由，依民事訴訟法第436 條之1
    第3 項、第450 條、第78條、第85條第1 項、第87條第1 項
    ，判決如主文。
中    華    民    國    99    年    1     月    21    日
                  民事第二庭  審判長法  官  方彬彬
                                    法  官  絲鈺雲
                                    法  官  劉逸成
以上正本證明與原本無異。
本件判決不得上訴。
中    華    民    國    99    年    1     月    29    日
                                    書記官  李宜蓁

司法院資訊處製作；財團法人民間司法改革基金會備份。
